【裁判字號】    95,台上,2942
【裁判日期】    951228
【裁判案由】    債務人異議之訴等
【裁判全文】
最高法院民事判決            九十五年度台上字第二九四二號
上  訴  人  甲○○○
訴訟代理人  陳 鄭 權律師
上  訴  人  乙 ○ ○
訴訟代理人  楊 明 廣律師
上列當事人間因債務人異議之訴等事件，兩造對於中華民國九十
五年八月二十九日台灣高等法院第二審更審判決（九十五年度重
上更(二)字第三號），各自提起一部上訴或上訴，本院判決如下：
    主  文
原判決關於確認兩造間抵押債權不存在並命上訴人乙○○塗銷抵
押權登記、給付新台幣二千二百五十九萬零九百五十八元本息暨
撤銷強制執行程序及各該訴訟費用部分均廢棄，發回台灣高等法
院。
上訴人甲○○○之上訴駁回。
第三審訴訟費用，關於駁回上訴人甲○○○之上訴部分，由其負
擔。
    理  由
本件上訴人甲○○○主張：伊於民國八十三年八月一日及十月十
一日，將所有坐落新竹縣湖口鄉○○段一九一、二○二、二○三
地號及力行段四八○地號土地（下稱系爭抵押物）及其子黃廷義
、黃廷可暨其女黃玉華所有之土地，分別設定擔保金額新台幣（
下同）一千二百萬元（第二順位）、二千四百萬元（第三順位）
之抵押權登記予訴外人徐敏豪，嗣徐敏豪並未依約將該借貸款項
交付伊，黃廷義又背著伊簽發票據予徐敏豪，直至八十五、八十
六年間，徐敏豪向法院聲請強制執行黃玉華之土地，始悉上情，
伊因夫黃德兆仍需資金，乃同意徐敏豪將上開抵押權讓與對造上
訴人乙○○（下稱系爭抵押權），並於八十七年十一月六日辦妥
抵押權讓與登記，該抵押債權實際為不存在。詎乙○○竟執拍賣
系爭抵押物之確定裁定，向台灣新竹地方法院（下稱新竹地院）
聲請以八十八年度執字第三三六四號（下稱第三三六四號執行事
件）強制執行該抵押物，其中四八○地號土地，因徵收而分割為
四八○、四八○之一、四八○之二等地號，四八○之一地號部分
為新竹縣政府徵收，乙○○並於該執行程序收取該府應給伊之補
償款新台幣（下同）二千二百五十九萬零九百五十八元完訖。嗣
又以同一執行名義向新竹地院聲請以九十年度執字第一五八五號
（下稱第一五八五號執行事件）強制執行其餘抵押物，該四八○
之二地號土地復經新竹縣政府徵收，且將乙○○所可得之補償款
八百零七萬八千三百八十二元（含利息三萬七千一百八十八元）
向新竹地院支付轉給，另上開一九一、二○二、二○三地號土地
亦經新竹地院拍賣，將拍定金額二百七十萬六千三百六十八元分
配予乙○○確定，乙○○就上述已領得或支付轉給及拍定之分配
額，均屬不當得利，伊並得以情事變更為由，改請求其返還等情
，爰依債務人異議之訴及不當得利之法律關係，求為：(一)第一五
八五號執行事件關於四八○地號土地（面積五百零一．七八平方
公尺）強制執行程序應予撤銷，(二)確認兩造間就系爭抵押物於八
十七年十一月六日各登記權利價值一千二百萬元及二千四百萬元
之抵押債權不存在，(三)命乙○○塗銷四八○地號土地（面積五百
零一．七八平方公尺）之抵押權登記，並給付二千二百五十九萬
零九百五十八元、二百七十萬六千三百六十八元及八百零七萬八
千三百八十二元，並依序自八十九年五月十六日、九十一年八月
十日及九十三年四月六日起各加計法定遲延利息之判決。（按：
甲○○○於第一審原請求撤銷第三三六四號執行事件強制執行程
序、確認兩造間一千二百萬元及二千四百萬元之抵押債權不存在
，並命乙○○塗銷系爭抵押權登記，迨至原審第二次更審時始減
縮及變更聲明如上。又原審除改判如甲○○○後述之聲明
外，其餘判決其敗訴，甲○○○僅就請求給付二百七十萬六千三
百六十八元及八百零七萬八千三百八十二元各本息變更之訴敗訴
部分提起一部上訴。）
上訴人乙○○則以：甲○○○於八十三年間係由其子黃廷義出面
借貸，先提供客票擔保，累積一定債務額後，黃廷義及其家人即
提供家族之土地設定抵押，其中屬於甲○○○者即系爭抵押物。
上開第二順位抵押權部分，債務人為黃廷義，提供抵押物擔保之
義務人為甲○○○，並有黃廷義與甲○○○共同簽發之同額本票
為擔保，第三順位抵押權部分，債務人為黃廷義與甲○○○，並
有其共同簽發之同額本票為擔保，另有收款證明書、匯款單據及
票據為證，該抵押債權為真正，伊與徐敏豪之間確隱藏有他項信
託行為等語，資為抗辯。
原審依審理之結果，以：按抵押權為擔保物權，具有從屬性，係
為擔保債權而存在。一般抵押權需先有債權存在，為擔保債權始
得設定抵押權，如於設定抵押權之際，尚未有債權存在，則抵押
權設定契約因未有債權存在，所為抵押權登記，自無所附麗。查
系爭抵押物之土地登記簿謄本、抵押權設定契約書及他項權利證
明書，均載明為一般抵押權，而依甲○○○及其子黃廷義、女黃
玉華共同出具予乙○○之「證明書」，復載明：「茲證明本人於
八十三年向乙○○先生所借貸之金錢（黃廷義及甲○○○計三千
六百萬元）係因鍾先生委託徐敏豪代為處理，故以徐敏豪作為本
件借貸契約之名義人及抵押權人。惟全部貸款確實係由鍾先生直
接撥款予本人，鍾先生始為本件借貸之真正債權人及抵押權人，
特此證明」等語，參之證人黃廷義證稱該「證明書」為其簽署，
甲○○○自認有授權黃廷義簽署及乙○○自承「證明書」為真等
情觀之，堪認該「證明書」為真正。再以乙○○自認之其他事實
暨證人徐敏豪、王文昭及王勇智之證詞，互核以觀，縱認甲○○
○等有積欠乙○○借款，該借貸關係乃存在於甲○○○及其子黃
廷義與乙○○間，徐敏豪明知貸與人係乙○○，其乃基於乙○○
代理人之地位，將所代收取擔保之客票或本票，交付乙○○收執
或存入其帳戶內，徐敏豪既非貸與人，自無從將借款返還請求權
讓與乙○○，甲○○○與徐敏豪間所設定系爭抵押權並無抵押債
權存在，灼然可見。次按抵押權為不動產物權，非經登記，不生
效力，抵押權人僅能依設定登記內容行使其權利。本件甲○○○
為擔保向徐敏豪借款，於八十三年間設定系爭抵押權予徐敏豪後
，事隔多時，未取得金錢借款，徐敏豪即於八十七年間將系爭抵
押權讓與乙○○，因甲○○○等對乙○○所負債務既不在系爭抵
押權擔保範圍，系爭抵押權縱讓與乙○○，亦不能使原無擔保之
債權，變更為系爭抵押權所擔保之債權，徐敏豪並未貸款予甲○
○○等人，乙○○亦無從受讓徐敏豪之債權，系爭抵押權所擔保
之債權自不存在。又第三三六四號執行事件，經執行四八○之一
地號土地新竹縣政府之徵收補償款，乙○○已於八十九年五月十
五日及同年八月三十一日領取二千二百二十七萬一千九百零九元
及三十一萬九千零四十九元，為其所不爭，甲○○○請求返還該
不當得利本息，為屬有據，惟遲延利息應自各該受領日起算，超
過部分，尚有未洽。另甲○○○所指之上開二百七十萬六千三百
六十八元及八百零七萬八千三百八十二元土地徵收補償款及拍賣
分配金額，均為其聲請假扣押，禁止乙○○收取，為其所自認，
乙○○抗辯其未受有任何之不當利益，即非無據。從而，甲○○
○據以訴請撤銷第一五八五號執行事件關於四八○地號土地（
面積五百零一．七八平方公尺）之強制執行程序，確認兩造間
就系爭抵押物於八十七年十一月六日各登記權利價值為一千二百
萬元及二千四百萬元之抵押債權不存在，命乙○○塗銷四八○
地號土地（面積五百零一．七八平方公尺）之抵押權登記，並給
付二千二百五十九萬零九百五十八元及其中二千二百二十七萬一
千九百零九元自八十九年五月十六日起，三十一萬九千零四十九
元自八十九年八月三十一日起之利息，均屬正當，應予准許，其
餘請求乙○○給付二百七十萬六千三百六十八元及八百零七萬八
千三百八十二元各本息，即非有據，為其心證之所由得，並說明
兩造其他主張、抗辯及聲明證據因何不足採之理由，爰將第一審
所為甲○○○敗訴之判決部分廢棄，改判如其上述之聲明
，並駁回甲○○○上開部分之其餘變更之訴。
一、關於廢棄發回部分（即原判決關於確認兩造間抵押債權不存
在並命乙○○塗銷抵押權登記、給付二千二百五十九萬零九百五
十八元本息暨撤銷強制執行程序部分）：
查乙○○曾於原審一再辯稱：甲○○○既認伊委由徐敏豪辦理，
並同意以徐敏豪作為借貸契約之名義人與抵押權人，雙方確有就
該發生之借款債務，以徐敏豪名義設定系爭抵押權之真意與合致
，甲○○○清楚知悉伊與徐敏豪之基礎原因關係，復同意以徐敏
豪名義登記為抵押權人，且為其所接受，顯然認知伊始初將抵押
權登記為徐敏豪，於伊與徐敏豪之間，確實有「隱藏他項信託行
為」，而甲○○○瞭解後亦願意配合辦理，此與通謀虛偽意思表
示根本無關等語（分見原審重上更(二)字卷七○～七三、一五四～
一五七頁）。原審對乙○○此項重要之攻擊方法，恝置不論，遽
以上述理由而為此部分其不利之論斷，已有判決不備理由之違法
。又原審既依甲○○○及黃廷義、黃玉華共同出具之上開「證明
書」所載「全部貸款確實係由鍾先生直接撥款予本人」等內容，
認定該「證明書」為真正及甲○○○等有積欠乙○○借款，該借
貸關係乃存在於甲○○○及其子黃廷義與乙○○間，徐敏豪乃基
於乙○○代理人之地位，將所代收取擔保之客票或本票，交付乙
○○收執或存入其帳戶內，嗣卻又改稱：本件甲○○○為擔保向
徐敏豪借款，於八十三年間設定系爭抵押權予徐敏豪後，事隔多
時，未取得金錢借款，徐敏豪即於八十七年間將系爭抵押權讓與
乙○○云云（分見原判決一二～一四頁理由六、七），一曰「全
部貸款已給付」，一謂「未取得金錢借款」，亦有判決理由前後
矛盾之違法。本件系爭抵押借款已否交付，以及乙○○與徐敏豪
間是否隱藏有他項之「信託行為」暨其對系爭抵押權效力之影響
？各該事實既未臻明瞭，本院自無從為法律上之判斷。乙○○上
訴論旨，執以指摘原判決關此部分不當，求予廢棄，不能認為無
理由。
二、關於駁回上訴部分（即原判決關於駁回甲○○○請求給付二
百七十萬六千三百六十八元及八百零七萬八千三百八十二元各本
息之變更之訴部分）：
查原審既認定甲○○○所指此部分之土地徵收補償款及拍賣分配
金額，均為其聲請法院假扣押，且關於八百零七萬八千三百八十
二元本息部分，依新竹地院民事執行處九十三年三月三日新院昭
90執舜字第1585號及台灣銀行竹北分行同年四月五日竹北營字第
9300019411號函，均僅提及該分行向法院為徵收補償款之支付而
已（見原審重上更(二)字卷一四二、一四三頁），該支付並未由法
院轉給乙○○。另二百七十萬六千三百六十八元本息部分，依第
一五八五號執行事件卷所載，亦祇作成債權分配表，且於九十一
年八月九日分配期日之前，即經甲○○○聲請法院實施假扣押，
乙○○並未收取任何分配款，各該執行債權未因清償而消滅，其
執行程序尚未終結，乙○○未因之確定取得法院交付該分配款之
權利或利益，原審本於上述理由而為此部分甲○○○不當得利敗
訴之判決，經核於法並無違背。甲○○○上訴論旨，仍持與不同
案例事實之本院判決及其他與判決結果不生影響之理由，指摘原
判決關此部分不當，求予廢棄，非有理由。
據上論結，本件上訴人乙○○之上訴為有理由，上訴人甲○○○
之上訴為無理由。依民事訴訟法第四百七十七條第一項、第四百
七十八條第二項、第四百八十一條、第四百四十九條第一項、第
七十八條，判決如主文。
中    華    民    國  九十五  年  十二    月  二十八  日
                      最高法院民事第八庭
                          審判長法官  朱  建  男
                                法官  顏  南  全
                                法官  許  澍  林
                                法官  鄭  傑  夫
                                法官  蘇  清  恭
      本件正本證明與原本無異
                                      書  記  官
中    華    民    國  九十六  年    一    月    十    日
                                                      Ｋ


司法院資訊處製作；財團法人民間司法改革基金會備份。
